---
title: "Modelación Matemática en Ecología: Introducción a R y Clase Práctica"
author: "Shaday Guerrero Flores"
date: "10 de marzo de 2026"
output:
  html_document:
    toc: true
    toc_float: true
---

# Parte I: Introducción Rápida a R y RStudio

¡Bienvenido! Antes de sumergirnos en la modelación ecológica, es fundamental tener una comprensión básica de R y RStudio, las herramientas que utilizaremos. Esta sección está diseñada para principiantes que nunca han usado R.

## ¿Qué son R и RStudio?

- **R** es un lenguaje de programación y un entorno de software libre enfocado en el cálculo estadístico y la creación de gráficos. Piensa en él como el "motor".
- **RStudio** es un Entorno de Desarrollo Integrado (IDE) para R. Es una interfaz gráfica que hace que usar R sea mucho más fácil e intuitivo. Piensa en RStudio como el "tablero de mandos" de un coche, con su volante, pedales y ventanas.

## La Consola de R

La consola es donde escribes comandos y R te da una respuesta. Puedes usar R como una calculadora avanzada:

```{r calculadora}
# Suma y resta
5 + 3
10 - 4

# Multiplicación y división
4 * 7
30 / 5

# Potencias
5^2
```

## Variables

Para guardar valores, usamos variables. El operador de asignación en R es `<-` (un signo de menor que seguido de un guion).

```{r variables}
# Asignar un valor a una variable
x <- 10
y <- 5

# Realizar operaciones con variables
z <- x * y
print(z) # El comando print() muestra el valor de la variable
```

## Paquetes: Extendiendo la Funcionalidad de R

Una de las mayores fortalezas de R es su ecosistema de **paquetes**. Un paquete es una colección de funciones, datos y código que amplían las capacidades de R. Para esta clase, usaremos `ggplot2` para gráficos y `deSolve` para resolver ecuaciones diferenciales.

### Instalar Paquetes

Solo necesitas instalar un paquete una vez. El comando es `install.packages()`.

```r
# install.packages("ggplot2")
# install.packages("deSolve")
# install.packages("pacman") # Un paquete útil para gestionar otros paquetes
```
*Nota: He comentado estas líneas con `#` para que no se ejecuten cada vez que generas el documento. Para instalarlos, borra el `#` y ejecuta la línea en tu consola de R.* 

### Cargar Paquetes

Cada vez que inicias una nueva sesión de R, necesitas cargar los paquetes que vas a usar con el comando `library()`.

```{r cargar_paquetes, message=FALSE, warning=FALSE}
library(ggplot2)
library(deSolve)
```

## Gráficos Básicos con `ggplot2`

`ggplot2` es un paquete extremadamente potente para crear gráficos de alta calidad. Se basa en la "Gramática de los Gráficos", que te permite construir gráficos capa por capa.

Los componentes principales son:
- `ggplot()`: Inicia el gráfico. Aquí defines el conjunto de datos (`data`) y la estética (`aes`), que mapea variables de tus datos a propiedades visuales (como ejes x/y, color, tamaño).
- `geom_*()`: Añade una capa geométrica al gráfico (puntos, líneas, barras, etc.).

### Ejemplo de Gráfico de Puntos (Scatter Plot)

Vamos a crear un pequeño conjunto de datos (un `data.frame`) y a graficarlo.

```{r ggplot_ejemplo}
# Crear un data frame: una tabla de datos
datos_ejemplo <- data.frame(
  tiempo = c(1, 2, 3, 4, 5, 6),
  poblacion = c(10, 12, 15, 18, 22, 28)
)

# Crear el gráfico
ggplot(data = datos_ejemplo, aes(x = tiempo, y = poblacion)) + # 1. Iniciar el gráfico y definir ejes
  geom_point(color = "blue", size = 3) +  # 2. Añadir una capa de puntos
  geom_line(color = "red", linetype = "dashed") + # 3. Añadir una capa de líneas
  labs(title = "Ejemplo de Gráfico en ggplot2", # 4. Añadir etiquetas
       x = "Tiempo (días)",
       y = "Población de Bacterias") +
  theme_minimal() # 5. Aplicar un tema visual limpio
```

Con esta base, ya estás listo para entender el código que utilizaremos en la clase práctica de modelación ecológica.

---


# Parte II: Clase Práctica de Modelación Matemática en Ecología

```{r setup, include=FALSE}
knitr::opts_chunk$set(echo = TRUE)
# Instalar y cargar paquetes necesarios
if (!require("pacman")) install.packages("pacman")
pacman::p_load(ggplot2, deSolve)
```

## Introducción a la Clase Práctica

Este documento es una clase práctica guiada diseñada para complementar los conceptos teóricos del Capítulo 1: "Modelos Continuos de Poblaciones". A través de una serie de ejercicios prácticos con un enfoque en problemas ecológicos, exploraremos cómo los modelos matemáticos nos ayudan a entender, predecir y gestionar la dinámica de las poblaciones y los ecosistemas. Utilizaremos el lenguaje de programación R para implementar, simular y visualizar estos modelos.

Los ejercicios cubrirán los siguientes temas clave:

*   **Crecimiento Exponencial:** El modelo fundamental para poblaciones en ambientes sin restricciones.
*   **Crecimiento Logístico:** La incorporación de la capacidad de carga del ambiente.
*   **Análisis Cualitativo:** Cómo entender el comportamiento de un modelo sin necesidad de resolver las ecuaciones explícitamente.
*   **Modelos con Cosecha (Harvesting):** El impacto de la explotación de recursos en la sostenibilidad de las poblaciones.
*   **Estudio de Caso - Eutrofización de un Lago:** Un modelo más complejo para un problema ambiental real.
*   **Parámetros Biológicos:** La interpretación y el significado de los parámetros en los modelos.

¡Empecemos!

## 1. Crecimiento Exponencial (Sección 1.1)

El modelo de crecimiento exponencial es el punto de partida para entender la dinámica de poblaciones. Describe cómo una población crece cuando no tiene limitaciones de recursos, espacio o depredadores. La ecuación diferencial que gobierna este modelo es:

$$ 
\frac{dN}{dt} = rN 
$$ 

Donde:
- $N$ es el tamaño de la población.
- $t$ es el tiempo.
- $r$ es la tasa intrínseca de crecimiento (tasa de natalidad - tasa de mortalidad).

La solución a esta ecuación es $N(t) = N_0 e^{rt}$, donde $N_0$ es el tamaño inicial de la población.

### Problema Ecológico Guiado: Crecimiento de una población de líquenes

Imaginemos una superficie rocosa recién expuesta después de un deslizamiento de tierra. Los líquenes son de los primeros organismos en colonizar estos ambientes. Supongamos que una pequeña colonia de líquenes comienza a crecer y su tasa de crecimiento intrínseca es de 0.05 por mes. Si la colonia inicial cubre un área de 2 cm², ¿qué área cubrirá después de 2 años (24 meses)?

```{r liquenes}
# Parámetros del modelo
N0 <- 2      # Área inicial en cm²
r <- 0.05    # Tasa de crecimiento por mes
t <- 24      # Tiempo en meses

# Cálculo del tamaño de la población final
Nt <- N0 * exp(r * t)
print(paste("El área cubierta por los líquenes después de 24 meses será de:", round(Nt, 2), "cm²"))

# Visualización del crecimiento
t_values <- 0:t
Nt_values <- N0 * exp(r * t_values)

ggplot(data.frame(x = t_values, y = Nt_values), aes(x = x, y = y)) +
  geom_line(color = "#2E8B57") +
  labs(title = "Crecimiento Exponencial de una Colonia de Líquenes",
       x = "Tiempo (meses)",
       y = "Área cubierta (cm²)") +
  theme_minimal()
```

### Ejercicio Propuesto: Invasión del Mejillón Cebra

El mejillón cebra (*Dreissena polymorpha*) es una especie invasora que ha causado grandes problemas ecológicos y económicos en los Grandes Lagos de Norteamérica. Supongamos que una población inicial de 1,000 individuos llega a un lago y su tasa de crecimiento intrínseca es de $r = 2$ por año.

1.  Calcula el tamaño de la población después de 5 años.
2.  Genera una gráfica que muestre el crecimiento de la población durante esos 5 años.
3.  ¿En cuánto tiempo la población alcanzará 1 millón de individuos? (Pista: necesitarás despejar $t$ de la ecuación de crecimiento exponencial).

## 2. Crecimiento Logístico (Sección 1.2)

El crecimiento exponencial no puede continuar indefinidamente en la naturaleza. Los recursos son limitados, y factores como la competencia y la depredación frenan el crecimiento. El modelo logístico introduce el concepto de **capacidad de carga ($K$)**, que es el tamaño máximo de población que un ambiente puede sostener.

La ecuación diferencial es:

$$ 
\frac{dN}{dt} = rN \left(1 - \frac{N}{K}\right) 
$$ 

### Problema Ecológico Guiado: Recuperación de la Nutria Marina

La nutria marina de California (*Enhydra lutris nereis*) fue cazada hasta casi la extinción. Gracias a los esfuerzos de conservación, su población se ha estado recuperando. Supongamos que una población de nutrias tiene una tasa de crecimiento intrínseca ($r$) de 0.2 por año y la capacidad de carga ($K$) de su hábitat se estima en 5,000 individuos. Si la población inicial reintroducida es de 50 nutrias, ¿cómo evolucionará la población en los próximos 50 años?

Para resolver la ecuación diferencial numéricamente, usaremos el paquete `deSolve`.

```{r nutrias}
# Definir la ecuación diferencial logística
logistic_growth <- function(time, state, parameters) {
  with(as.list(c(state, parameters)), {
    dN <- r * N * (1 - N / K)
    return(list(c(dN)))
  })
}

# Parámetros y condiciones iniciales
params <- c(r = 0.2, K = 5000)
initial_state <- c(N = 50)
times <- seq(0, 50, by = 1) # Simular por 50 años

# Resolver la ecuación
out <- ode(y = initial_state, times = times, func = logistic_growth, parms = params)

# Visualizar los resultados
out_df <- as.data.frame(out)
ggplot(out_df, aes(x = time, y = N)) +
  geom_line(color = "#0072B2") +
  geom_hline(yintercept = params["K"], linetype = "dashed", color = "red") +
  annotate("text", x = 40, y = params["K"] * 0.95, label = "Capacidad de Carga (K)", color = "red") +
  labs(title = "Recuperación de la Población de Nutrias Marinas",
       x = "Tiempo (años)",
       y = "Número de Individuos") +
  theme_minimal()
```

La gráfica muestra la curva sigmoidea (en forma de "S") característica del crecimiento logístico. El crecimiento es lento al principio, se acelera y luego se desacelera a medida que la población se acerca a la capacidad de carga.

### Ejercicio Propuesto: Reforestación de un Bosque

Un área de bosque ha sido talada y se está regenerando. La capacidad de carga para una especie de pino pionero es de 2,000 árboles por hectárea. La tasa de crecimiento intrínseca es de $r = 0.1$ por año. Si inicialmente hay 10 árboles por hectárea:

1.  Usa el paquete `deSolve` para simular el crecimiento de la población de pinos durante 100 años.
2.  Genera una gráfica de la dinámica de la población.
3.  ¿En qué momento la población alcanza el 50% de su capacidad de carga? Este punto corresponde al punto de inflexión de la curva, donde la tasa de crecimiento es máxima.

## 3. Análisis Cualitativo (Sección 1.4)

A menudo, no necesitamos o no podemos encontrar una solución analítica exacta para un modelo. Sin embargo, todavía podemos entender su comportamiento a largo plazo mediante el **análisis cualitativo**. Esto implica encontrar los **puntos de equilibrio** y determinar su **estabilidad**.

Un equilibrio ($N^*$) es un estado en el que la población no cambia, es decir, $\frac{dN}{dt} = 0$. Un equilibrio es:
- **Estable:** Si la población regresa a él después de una pequeña perturbación.
- **Inestable:** Si la población se aleja de él después de una pequeña perturbación.

### Problema Ecológico Guiado: Análisis de los Equilibrios del Modelo Logístico

Vamos a analizar cualitativamente el modelo logístico. La ecuación es $\frac{dN}{dt} = rN(1 - N/K)$.

Para encontrar los equilibrios, igualamos la ecuación a cero:

$$ 
rN \left(1 - \frac{N}{K}\right) = 0 
$$ 

Esto nos da dos equilibrios: $N^*_1 = 0$ y $N^*_2 = K$.

Ahora, analicemos su estabilidad. Podemos hacerlo graficando la tasa de crecimiento ($\frac{dN}{dt}$) en función del tamaño de la población ($N$).

```{r cualitativo}
# Parámetros
r <- 0.2
K <- 5000

# Crear un vector de tamaños de población
N_values <- seq(0, K + 1000, by = 50)

# Calcular la tasa de crecimiento para cada tamaño de población
dN_dt_values <- r * N_values * (1 - N_values / K)

# Crear el data frame para ggplot
growth_rate_df <- data.frame(N = N_values, dN_dt = dN_dt_values)

# Graficar dN/dt vs N
ggplot(growth_rate_df, aes(x = N, y = dN_dt)) +
  geom_line(color = "#D55E00") +
  geom_hline(yintercept = 0, linetype = "dashed") +
  geom_vline(xintercept = c(0, K), linetype = "dotted", color = c("blue", "red")) +
  labs(title = "Análisis Cualitativo del Modelo Logístico",
       subtitle = "Tasa de Crecimiento vs. Tamaño de la Población",
       x = "Tamaño de la Población (N)",
       y = "Tasa de Crecimiento (dN/dt)") +
  annotate("text", x = 0, y = -100, label = "Equilibrio Inestable (N=0)", color = "blue", hjust = 0) +
  annotate("text", x = K, y = -100, label = "Equilibrio Estable (N=K)", color = "red", hjust = 1) +
  # Añadir flechas para mostrar la dirección del cambio
  geom_segment(aes(x = K/4, y = 0, xend = K/4 + 500, yend = 0), arrow = arrow(length = unit(0.3, "cm"))) +
  geom_segment(aes(x = K*1.1, y = 0, xend = K*1.1 - 500, yend = 0), arrow = arrow(length = unit(0.3, "cm"))) +
  theme_minimal()
```

**Interpretación de la gráfica:**
- Cuando $0 < N < K$, la tasa de crecimiento ($dN/dt$) es positiva, por lo que la población crece (flecha hacia la derecha).
- Cuando $N > K$, la tasa de crecimiento es negativa, por lo que la población decrece (flecha hacia la izquierda).
- Esto significa que la población siempre tenderá a moverse hacia $K$. Por lo tanto, $N^* = K$ es un **equilibrio estable**.
- Cerca de $N=0$, la población tiende a alejarse de cero. Por lo tanto, $N^* = 0$ es un **equilibrio inestable**.

### Ejercicio Propuesto: El Efecto Allee (Depensación Crítica)

Algunas poblaciones, especialmente las que dependen de la cooperación para la defensa o la reproducción (como los suricatos o ciertas aves marinas), sufren lo que se conoce como el efecto Allee. A densidades muy bajas, la tasa de crecimiento per cápita disminuye. Un modelo simple para esto es:

$$ 
\frac{dN}{dt} = rN \left(1 - \frac{N}{K}\right) \left(\frac{N}{A} - 1\right) 
$$ 

Donde $A$ es un umbral de población por debajo del cual la tasa de crecimiento se vuelve negativa ($0 < A < K$).

1.  Establece los parámetros ($r=0.5$, $K=1000$, $A=100$).
2.  Encuentra los tres puntos de equilibrio de este modelo.
3.  Realiza un análisis cualitativo: grafica $dN/dt$ en función de $N$.
4.  Identifica la estabilidad de cada uno de los tres equilibrios y explica qué le sucedería a una población si su tamaño cayera por debajo del umbral $A$.

## 4. Modelos con Cosecha (Harvesting) (Sección 1.5)

La explotación de recursos naturales es un tema central en ecología y gestión de recursos. Podemos modelar el impacto de la pesca, la caza o la tala añadiendo un término de "cosecha" ($H$) a nuestros modelos de población.

La ecuación general es:

$$ 
\frac{dN}{dt} = \text{Crecimiento Natural} - \text{Tasa de Cosecha} 
$$ 

Analizaremos dos tipos principales de cosecha:

1.  **Cosecha de Tasa Constante (Constant Yield):** Se extrae una cantidad fija ($H$) de la población por unidad de tiempo. El modelo es $\frac{dN}{dt} = f(N) - H$.
2.  **Cosecha de Esfuerzo Constante (Constant Effort):** La cantidad extraída es proporcional al tamaño de la población ($EN$). El modelo es $\frac{dN}{dt} = f(N) - EN$.

### Problema Ecológico Guiado: Pesquería de Bacalao con Cuota Fija

Una población de bacalao se modela con una ecuación logística con $r=0.4$, $K=10,000$ toneladas. Se establece una cuota de pesca fija (cosecha de tasa constante).

¿Cuál es la tasa de cosecha máxima ($H_c$) que la población puede soportar sin colapsar? ¿Qué sucede si la cosecha supera este umbral?

El colapso ocurre cuando los equilibrios desaparecen. Para el modelo logístico, la tasa de cosecha crítica es $H_c = \frac{rK}{4}$.

```{r cosecha_constante}
# Parámetros
r <- 0.4
K <- 10000

# Tasa de cosecha crítica
Hc <- (r * K) / 4
print(paste("La cosecha máxima sostenible (crítica) es:", Hc, "toneladas/año"))

# Análisis gráfico
N_vals <- seq(0, K, by = 50)
growth_vals <- r * N_vals * (1 - N_vals / K)

harvest_df <- data.frame(N = N_vals, Growth = growth_vals)

ggplot(harvest_df, aes(x = N, y = Growth)) +
  geom_line(aes(color = "Crecimiento Natural"), size = 1) +
  geom_hline(aes(yintercept = Hc, color = "Cosecha Crítica (Hc)"), linetype = "dashed", size = 1) +
  geom_hline(aes(yintercept = Hc * 0.75, color = "Cosecha Sostenible"), linetype = "dotted", size = 1) +
  geom_hline(aes(yintercept = Hc * 1.25, color = "Cosecha Insostenible"), linetype = "dotted", size = 1) +
  scale_color_manual(values = c("Crecimiento Natural" = "#009E73", 
                                "Cosecha Crítica (Hc)" = "#E69F00",
                                "Cosecha Sostenible" = "#56B4E9",
                                "Cosecha Insostenible" = "#D55E00")) +
  labs(title = "Análisis de Cosecha de Tasa Constante",
       subtitle = "Los equilibrios son las intersecciones entre las curvas",
       x = "Población de Bacalao (toneladas)",
       y = "Tasa (Crecimiento o Cosecha)",
       color = "Curvas") +
  theme_minimal()
```

**Interpretación:**
- Si la cosecha es **sostenible** (línea punteada azul, < Hc), hay dos equilibrios: uno inestable (más bajo) y uno estable (más alto). La población se mantendrá en el equilibrio estable.
- Si la cosecha es **crítica** (línea discontinua naranja, = Hc), hay un solo equilibrio, que es inestable. Cualquier pequeña perturbación puede llevar al colapso.
- Si la cosecha es **insostenible** (línea punteada roja, > Hc), no hay intersecciones. La tasa de cosecha siempre es mayor que la de crecimiento, y la población inevitablemente colapsará a cero.

### Ejercicio Propuesto: Rendimiento Máximo Sostenible (MSY)

Ahora considera la misma población de bacalao, pero con una **cosecha de esfuerzo constante** ($EN$). El rendimiento de la pesquería es $Y = EN^*$, donde $N^*$ es el equilibrio de la población para un esfuerzo dado $E$.

1.  Encuentra la fórmula para el equilibrio $N^*$ en función de $r, K, E$.
2.  Encuentra la fórmula para el rendimiento $Y$ en función de $E$.
3.  Grafica el rendimiento ($Y$) en función del esfuerzo ($E$) para $E$ entre 0 y $r$.
4.  Encuentra el esfuerzo ($E_{MSY}$) que produce el **Rendimiento Máximo Sostenible (MSY)** y el valor de este MSY. ¿Qué observas al comparar el MSY con la cosecha crítica $H_c$ del problema anterior?

## 5. Estudio de Caso: Eutrofización de un Lago (Sección 1.6)

Este es un modelo más complejo que describe un problema ambiental real: la eutrofización, o el enriquecimiento excesivo de nutrientes (principalmente fósforo) en un cuerpo de agua. El modelo se centra en la concentración de fósforo ($p$) en el lago:

$$ 
\frac{dp}{dt} = L - sp + r \frac{p^q}{m^q + p^q} 
$$ 

Donde:
- $L$: Tasa de entrada de fósforo (input).
- $s$: Tasa de pérdida de fósforo (sedimentación, salida).
- $r$: Tasa máxima de reciclaje de fósforo desde el sedimento.
- $m$: Concentración de fósforo a la que el reciclaje es la mitad del máximo.
- $q$: Parámetro que describe la sigmoidalidad de la curva de reciclaje.

Los equilibrios se encuentran donde la entrada total es igual a la salida: $L + r \frac{p^q}{m^q + p^q} = sp$.

### Problema Ecológico Guiado: Análisis del Lago Mendota

Utilizaremos los parámetros estimados para el Lago Mendota (Wisconsin, EE. UU.) para analizar su estado. El desafío es que, dependiendo de los parámetros, un lago puede ser **reversible** (siempre vuelve a un estado saludable), **irreversible** (atrapado en un estado eutrófico) o **histerético** (puede existir en dos estados estables, saludable o eutrófico, y es difícil pasar del malo al bueno).

Vamos a graficar las curvas de entrada y salida para visualizar los equilibrios.

```{r eutrofizacion}
# Parámetros estimados para el Lago Mendota
L <- 50000    # kg/año (valor de ejemplo, lo variaremos)
s <- 0.817    # por año
r_param <- 731000 # kg/año
m <- 116000   # kg
q <- 7.88

# Rango de concentraciones de fósforo a evaluar
p_vals <- seq(0, 300000, by = 1000)

# Función de entrada y salida
phosphorus_input <- function(p, L_val) {
  L_val + r_param * (p^q) / (m^q + p^q)
}
phosphorus_output <- function(p) {
  s * p
}

# Crear data frame para diferentes escenarios de L
input_low_L <- phosphorus_input(p_vals, L_val = 20000)
input_mid_L <- phosphorus_input(p_vals, L_val = 55000)
input_high_L <- phosphorus_input(p_vals, L_val = 100000)
output_vals <- phosphorus_output(p_vals)

eutro_df <- data.frame(p = p_vals, 
                       Output = output_vals,
                       Input_Low = input_low_L,
                       Input_Mid = input_mid_L,
                       Input_High = input_high_L)

# Graficar
ggplot(eutro_df, aes(x = p)) +
  geom_line(aes(y = Output, color = "Salida (sp)"), size = 1.2) +
  geom_line(aes(y = Input_Low, color = "Entrada (L bajo)"), linetype = "dashed") +
  geom_line(aes(y = Input_Mid, color = "Entrada (L medio)"), linetype = "dashed") +
  geom_line(aes(y = Input_High, color = "Entrada (L alto)"), linetype = "dashed") +
  scale_color_manual(values = c("Salida (sp)" = "#0072B2",
                                "Entrada (L bajo)" = "#009E73",
                                "Entrada (L medio)" = "#E69F00",
                                "Entrada (L alto)" = "#D55E00")) +
  labs(title = "Análisis de Equilibrios en un Lago",
       subtitle = "Intersecciones indican equilibrios. El estado del lago depende de la entrada de fósforo (L)",
       x = "Fósforo en el agua (p, en kg)",
       y = "Tasa (kg/año)",
       color = "Curva") +
  ylim(0, 200000) +
  theme_minimal()
```

**Interpretación:**
- **L bajo (verde):** Hay una sola intersección a un nivel bajo de fósforo. El lago está en un estado saludable (oligotrófico). Este es un lago **reversible**.
- **L alto (rojo):** Hay una sola intersección a un nivel alto de fósforo. El lago está en un estado eutrófico. Si este es el mínimo $L$ posible, el lago es **irreversible**.
- **L medio (naranja):** ¡Hay tres intersecciones! Esto indica la presencia de dos equilibrios estables (el más bajo y el más alto) y uno inestable en el medio. Este es un lago **histerético**. Si el lago está en el estado eutrófico (equilibrio alto), simplemente reducir $L$ no es suficiente para volver al estado saludable; se necesitaría reducir $L$ drásticamente o aplicar otras medidas para "empujar" al sistema por debajo del equilibrio inestable.

### Ejercicio Propuesto: Sensibilidad a los Parámetros

Como se menciona en el texto, hay una gran incertidumbre en los parámetros. Investiga el efecto del parámetro $q$, que describe la pendiente de la curva de reciclaje.

1.  Mantén $L$ en un valor intermedio (ej. 55000) y los otros parámetros como en el ejemplo.
2.  Genera la misma gráfica de análisis de equilibrios, pero esta vez para tres valores diferentes de $q$: $q=2$ (lago frío y profundo), $q=8$ (el valor de Mendota) y $q=20$ (lago cálido y poco profundo).
3.  ¿Cómo cambia el número y la posición de los equilibrios con $q$? ¿Qué tipo de lagos (según el valor de $q$) son más propensos a la histéresis y a quedar "atrapados" en un estado eutrófico?

## 6. Apéndice: Parámetros en Sistemas Biológicos (Sección 1.7)

Un parámetro en un modelo no es solo un número; es una representación de un proceso biológico. Entender su significado es crucial para la correcta interpretación del modelo. La sección 1.7 introduce cómo la **distribución exponencial** nos ayuda a entender parámetros como las tasas de mortalidad o recuperación.

Si un proceso (como la muerte o la recuperación de una enfermedad) ocurre a una tasa constante $\mu$, el tiempo promedio que transcurre hasta que ese evento ocurre es $\frac{1}{\mu}$.

-   **Esperanza de vida:** Si la tasa de mortalidad per cápita es $\mu$, la esperanza de vida promedio es $1/\mu$.
-   **Periodo infeccioso:** Si la tasa de recuperación de una enfermedad es $\alpha$, el periodo infeccioso promedio es $1/\alpha$.

### Problema Ecológico Guiado: Interpretando el Número Reproductivo Básico ($R_0$)

En epidemiología, el número reproductivo básico, $R_0$, es uno de los parámetros más importantes. Nos dice el número promedio de infecciones secundarias causadas por un solo individuo infectado en una población completamente susceptible. En la sección 1.3, se presenta un modelo SIS (Susceptible-Infectado-Susceptible) para la gonorrea:

$$ 
\frac{dI}{dt} = \beta I \left(1 - \frac{I}{K}\right) - \alpha I 
$$ 

El $R_0$ para este modelo se define como $R_0 = \frac{\beta}{\alpha}$.

Vamos a interpretar esto en términos biológicos:
- $\beta$: Es la tasa de transmisión efectiva. Representa el número de contactos efectivos por unidad de tiempo.
- $\alpha$: Es la tasa de recuperación.
- $1/\alpha$: Es la duración promedio del periodo infeccioso.

Por lo tanto, $R_0 = \text{(Tasa de transmisión)} \times \text{(Duración de la infección)}$.

Si $R_0 > 1$, cada persona infectada causa, en promedio, más de una nueva infección, y la enfermedad se propaga (epidemia). Si $R_0 < 1$, la enfermedad tiende a desaparecer.

### Ejercicio Propuesto: Parámetros y Dinámica Forestal

Considera el modelo del gusano del abeto (*spruce budworm*) de la sección 1.8:

$$ 
\frac{dN}{dt} = RN \left(1 - \frac{N}{K}\right) - B \frac{N^2}{A^2 + N^2} 
$$ 

1.  Identifica y describe biológicamente cada uno de los parámetros: $R, K, B, A$.
2.  El término de depredación (el segundo término) es una función de respuesta de tipo III. Explica qué significa que la tasa de depredación per cápita (es decir, el término de depredación dividido por $N$) sea baja para densidades bajas de presas ($N$). ¿Qué comportamiento de los depredadores (aves) podría explicar esto?
3.  Si la tasa máxima de crecimiento $R$ aumenta (por ejemplo, debido a un verano inusualmente cálido), ¿cómo esperas que esto afecte la posibilidad de un brote del gusano? Explica tu razonamiento en el contexto del modelo.

---

# Conclusión

Esta clase práctica ha recorrido los conceptos fundamentales de la modelación de poblaciones continuas, desde el crecimiento simple hasta modelos más complejos que incorporan la capacidad de carga, la cosecha y las interacciones ecológicas. A través de la implementación en R, hemos visto cómo las ecuaciones diferenciales se convierten en herramientas poderosas para visualizar dinámicas, analizar la estabilidad de los ecosistemas y evaluar el impacto de la gestión de recursos.

La modelación matemática es un campo iterativo. Los modelos presentados aquí son simplificaciones, pero constituyen la base sobre la cual se construyen modelos más realistas y detallados. Esperamos que estos ejercicios te hayan proporcionado una base sólida y la inspiración para seguir explorando el fascinante mundo de la ecología matemática.
